【裁判字號】    98,建簡上,15
【裁判日期】    990827
【裁判案由】    給付工程款
【裁判全文】
臺灣臺北地方法院民事判決            98年度建簡上字第15號
上  訴  人  戊○○
被  上訴人  丁○○
訴訟代理人  呂其昌律師
上列當事人間請求給付工程款事件，上訴人對於中華民國98年5
月5日本院新店簡易庭97年度店簡字第1505號第一審判決提起上
訴，經本院於99年8月18日言詞辯論終結，判決如下：
      主  文
上訴駁回。
第二審訴訟費用由上訴人負擔。
    事實及理由
一、上訴人起訴主張：被上訴人於民國95年間委由上訴人施作坐
    落臺北縣新店市○○路109號12樓之2房屋（下稱系爭房屋）
    之裝潢工程（下稱系爭工程），兩造並於95年6 月14日簽訂
    工程合約書（下稱系爭契約），約定承攬報酬總價新臺幣（
    下同）85萬元，依約被上訴人應於簽約時給付30萬元，於同
    年6月24日給付20萬元，於同年7月6日給付25萬元，於被上
    訴人驗收後給付尾款10萬元。詎被上訴人僅於簽約後第2日
    匯入30萬元至上訴人帳戶，後再於同年7月6日給付10萬元，
    另於95年7 月18日給付10萬元，被上訴人並拒絕再依約付款
    ，表示要俟系爭工程全部完工後才願意付款，惟至同年7月1
    8 日止，系爭工程僅剩4天即將完工，惟這4天工程包括裝燈
    、裝插座開關、安裝石材、安裝玻璃等成本將要近10幾萬元
    ，上訴人不願意再冒險墊款，因此要求被上訴人須將同年7
    月6 日應付之工程款25萬元付清，才能進行系爭工程。經兩
    造溝通後，兩造協議於同年7 月18日完工，俟工程款商議付
    清後，再繼續進行。被上訴人要求在停工期間，上訴人先將
    鑰匙還給被上訴人，翌日建設公司員工即告知上訴人，被上
    訴人要求將系爭房屋鑰匙更換，上訴人立即向被上訴人表示
    有上訴人公司樣品及物品置於屋內，請被上訴人返還，惟被
    上訴人均置之不理。上訴人實際完成之工程款應為82萬6,76
    0元，當初答應被上訴人打8折，因此實際已完成之工程款為
    66萬1,408元，加計修改的工程追加款6 萬2,000元，及放置
    於系爭房屋廚房和儲藏室內的生財器物（特殊玻璃37片、CO
    SMO進口開關插座等面板49個、全新咖啡機1臺、進口咖啡1
    罐、浮雕玻璃2片、人造石材樣品1本、裝潢雜誌3本）損失3
    萬1,900 元，扣除被上訴人已付款之50萬元，被上訴人尚應
    給付上訴人25萬5,308 元。為此，依承攬契約法律關係及民
    法第184條第1項前段規定提起本訴等語。
二、被上訴人則以：系爭工程之完工期限依約為95年7 月20日，
    系爭工程開工後數日，即有上訴人之債權人前來追討欠款，
    而在工地與上訴人發生糾紛，新店分局江陵里派出派有警員
    到場處理，上訴人因無力清償其債務，無法依約施工而任憑
    工程延宕，期間更發生證人即上訴人之下包油漆工乙○○，
    因上訴人積欠款項未付而拒絕撤離工地，嗣由被上訴人墊付
    相關材料工資共3 萬元；證人即上訴人下包木工龔芳誼，亦
    因上訴人積欠款項之故，扣留部分木工工作物，嗣經被上訴
    人會同證人龔芳誼及上訴人，由被上訴人給付10萬元與上訴
    人後，當面再由上訴人支付證人龔芳誼始得解決。依95年7
    月29日部分現場照片，及證人即實際施作水電、冷氣工程之
    甲○○到庭明確證述水電、冷氣工程沒有完工，證人林
    亦證稱木作部分沒有油漆，則系爭工程逾完工期限仍未完成
    ，上訴人所謂實際施作之明細根本多項未完成，被上訴人迭
    次聯繫，上訴人避不見面，被上訴人遂於95年8月1日寄發存
    證信函通知上訴人，詎屆期上訴人仍未置理，被上訴人只得
    會同訴外人即江陵里里長劉木清、大樓總幹事丁崇原等人在
    現場見證後，再發函通知上訴人，另行僱工進場施作，上訴
    人承攬工程既有眾多項目未施作完成，而被上訴人亦已給付
    工程款50萬元，遠超過依約應付之工程進度，更遑論尚有被
    上訴人不堪其擾所代墊包商之款項。是上訴人並無所謂工程
    款之請求權存在。又上訴人無法依約完工，係因上訴人與其
    包商間之眾多糾紛，包商屢屢因上訴人未付款而頻生激烈爭
    執，且除被上訴人以外，同棟大樓住戶因上訴人違約所生之
    糾紛另有數起，被上訴人所居之大樓住戶及管委會人員多知
    原委。是上訴人誆稱包商因聽聞被上訴人未按合約付款予上
    訴人云云均非事實，被上訴人因上訴人工程未依約進行，依
    同時履行抗辯之權，非待上訴人施工符合合約進度前，被上
    訴人自得拒絕再付款，避免損失擴大。另上訴人就原工程都
    無法完成，被上訴人何敢再追加工程？是被上訴人否認上訴
    人追加工程款之存在。至於上訴人稱有樣品和物品損失云云
    ，上訴人前曾對被上訴人提出刑事侵占告訴，獲臺北地方法
    院檢察署不起訴處分，嗣臺灣高等法院檢察署駁回原告再議
    聲請確定。況上訴人是否確有各該物品，尚待舉證證明，縱
    有物品遺失，亦與被上訴人無涉等語置辯。
三、原審為上訴人敗訴判決，上訴人不服，提起上訴，並於本院
    上訴聲明：(一)原判決廢棄。(二)被上訴人應給付上訴人25萬5,
    308元及自95年7月18日起至清償日止，按年息5％計算之利
    息。被上訴人則為答辯聲明：駁回上訴。
四、兩造不爭執之事實（參本院卷第139頁反面）：
    兩造於95年6 月14日簽訂系爭契約，由上訴人承攬被上訴人
    系爭工程，兩造約定系爭工程承攬報酬總價85萬元，開工日
    期為95年6月15日，完工日期95年7月20日，依約被上訴人應
    分別於95年6月14日簽約時給付30萬元，於95年6月24日給付
    20萬元，同年7月6日給付25萬元，於被上訴人驗收通過簽字
    確認後給付尾款10萬元。被上訴人則於簽約後第二日匯入30
    萬元至上訴人帳戶，後再於95年7月6日給付10萬元，另於95
    年7月18日給付10萬元。
五、兩造爭點及論述：
  (一)上訴人依承攬契約關係請求被上訴人給付承攬報酬22萬3,40
    8元，有無理由？
    1.按當事人主張有利於己之事實者，就其事實有舉證之責任
      。民事訴訟法第277 條本文定有明文。又民事訴訟如係由
      原告主張權利者，應先由原告負舉證之責，若原告先不能
      舉證，以證實自己主張之事實為真實，則被告就其抗辯事
      實即令不能舉證，或其所舉證據尚有疵累，亦應駁回原告
      之請求（最高法院17年上字第917 號判例意旨參照）。次
      按稱承攬者，謂當事人約定，一方為他方完成一定之工作
      ，他方俟工作完成，給付報酬之契約，報酬，應於工作交
      付時給付之，無須交付者，應於工作完成時給付，民法第
      490條、第505條第1 項分別定有明文。依該條規定之文義
      ，定作人對於承攬人負有支付報酬之義務，且此報酬債權
      ，以工作之完成或交付時為清償支付之時期；換言之，承
      攬人若已完成或交付所承作之工作，始得向定作人請求其
      支付報酬。再按契約之終止，僅使契約自終止之時起，嗣
      後歸於消滅。承攬契約在終止以前，承攬人業已完成之工
      作，苟已具備一定之經濟上效用，可達訂約意旨所欲達成
      之目的者，定作人就其受領之工作，有給付相當報酬之義
      務（最高法院74年台上字第1769號判決意旨參照）。是本
      件上訴人既依承攬契約之法律關係，主張其實際完成之工
      程款數額為82萬6,760元，以8折計算後，實際已完成之工
      程款為66萬1,408元，加計追加工程款6 萬2,000元，扣除
      被上訴人已付款之50萬元後，得請求被上訴人給付承攬報
      酬22萬3,408 元，自應由上訴人就兩造間有追加工程之合
      意，及已施作完成之工作，客觀上已具備一定之經濟上效
      用，可達訂約意旨所欲達成之目的，負舉證責任，方可請
      求被上訴人就其受領之工作給付承攬報酬。
    2.經查，兩造於95年6 月14日簽訂系爭契約，由上訴人承攬
      被上訴人系爭工程，兩造約定系爭工程承攬報酬總價85萬
      元，開工日期為95年6月15日，完工日期95年7月20日之事
      實，有系爭契約（見原審卷第6頁至第7頁、第53頁至54頁
      第77頁至第78 頁、第103頁至第104頁、第152頁、第153
      頁）附卷可稽，且為兩造所不爭執。又上訴人自承系爭工
      程於上開約定完工日期時，仍有部分工程尚未完成，而系
      爭工程嗣由被上訴人另行僱工施作之事實，有被上訴人95
      年8月1日存證信函、見證書、95年8月8日存證信函、估價
      單及收據（見原審卷第35頁至第40頁、第58頁至第59頁、
      第84頁至第85頁）在卷足查；參以證人甲○○於原審到庭
      證稱：上訴人請伊作房子內水電配線工程，該工程沒有完
      工；冷氣風管及消防管改善工程也都沒有完成等語（詳原
      審卷第229頁至第230頁），復於本院審理時到庭證述：「
      開關油漆還沒有做好，怎麼算做完。我停工的時候，還沒
      有拉線拉完，我把它列出來是已經做完的，其他的上訴人
      沒有給我錢，所以我沒有做。」等語（見本院卷第117 頁
      ）、林    於原審及本院審理時結證：「（停工以後）我
      看到的，櫃子抽屜都在地上，天花板油漆有的有批土，有
      的打底，櫃子有的有打底，壁面還好，有的原本建設公司
      就有了，但是都沒有完工，我進去的時候整間亂七八糟。
      」、「天花板部分釘好，木作沒有油漆，木作部分算沒有
      完工。油漆、玻璃、電燈沒有作。」等語（見本院卷第11
      7頁反面、原審卷第209頁），且有95年7 月29日現場照片
      （見原審卷第33頁至第34頁、第131頁至第136頁）附卷可
      佐。是以，上訴人以其自行製作之賠償金額明細表，主張
      系爭工程實際完成之工程款數額為82萬6,760 元云云，即
      難謂足採。況且，上訴人係主張其實際完成之工程款數額
      為82萬6,760元，以8折計算後，實際已完成之工程款為66
      萬1,408元等語，而被上訴人於簽約後第2日即匯入30萬元
      至上訴人帳戶，後再於95年7月6日給付10萬元，另於95年
      7 月18日給付10萬元，合計被上訴人已給付上訴人之工程
      款數額已達50萬元之事實，為兩造所不爭執；又被上訴人
      抗辯：上訴人因無力清償其債務，無法依約施工而任憑工
      程延宕，期間更發生證人乙○○，因上訴人積欠款項未付
      而拒絕撤離工地，嗣由被上訴人墊付相關材料工資共3 萬
      元等語，業據證人乙○○到庭證述：「…（被證1 ）文件
      是我在做油漆工程費的，剩下銹面沒有刷，土已經批好了
      ，還沒有上面漆，它有分為壁面跟木作，壁面還沒有上面
      漆，木作快好了，有八、九成了，這3 萬元是業主給我的
      ，…。」等語（見本院卷第115 頁反面），且有被上訴人
      所提收據（參原審卷第30頁至第31頁）在卷為憑。準此，
      被上訴人抗辯上訴人就系爭工程已無工程款請求權存在等
      語，應堪採信。
    3.第查，兩造所簽訂之系爭契約第5條、第7條約定：「按照
      所附詳細估價單所列單價，以完工驗收數量做做總結算。
      如有變更設計或增減工程時，參照本合約第七條方法辦理
      ，如因甲方（即被上訴人）變更設計，乙方（即上訴人）
      須廢棄已完成工程之一部份或已到場之合格材料時，應由
      雙方參照本合約單價另行議定由甲方支付之。」、「本工
      程範圍得隨時，經雙方同意後增減。該增減部分如合約所
      列之明細項目相同時，即比照該單價計算增減金額。如增
      減項目與本合約附件不同時，應由雙方另議金額，由甲方
      簽認後施工，並用書面附入本合約內作為附件。增減工程
      價款以原合約最後付款日期。本工程依設計圖所規定之材
      質施工，如欲變更材質須經甲方同意簽字確認後另行辦理
      加減帳。」（見原審卷第6頁至第7頁、第53頁至54頁第77
      頁至第78頁、第103頁至第104頁、第152頁、第153頁），
      足認因工程變更而有材質、數量變更，或有新增工程時，
      應經被上訴人同意，甚而做成書面由雙方確認，附入原工
      程契約書中成為附件。被上訴人既否認上訴人有追加工程
      款存在，而上訴人所提之追加工程明細表（參原審卷第11
      3頁、第116頁），其上並無被上訴人之簽認字樣，且上訴
      人並未提出其於施作所主張之修改項目前，有依兩造間系
      爭契約第5條、第7條之約定，以書面議定之文件，復未舉
      證證明追加部分業經兩造合意，自難認上訴人主張所施作
      之追加工程項目為兩造間原工程合約書所約定之追加工程
      。是以，上訴人請求被上訴人給付追加工程項目之承攬報
      酬，即非足採。
    4.綜上，系爭工程既未完工，而上訴人復未能證明就其施作
      部分之經濟上效用已達其主張之82萬6,760 元，及兩造就
      系爭工程有追加工程之合意存在。從而，揆諸前開規定及
      說明，應認上訴人主張被上訴人尚應給付承攬報酬22萬3,
      408元予上訴人云云，為無理由，應予駁回。
  (二)上訴人依民法第184條第1項前段規定，請求被上訴人賠償3
    萬1,900元，有無理由？
    1.按因故意或過失，不法侵害他人之權利者，負損害賠償責
      任，民法第184條第1項固定有明文，但主張依侵權行為之
      法律關係請求損害賠償之人，必須就侵權行為之成立要件
      ，包括：其權利被侵害、該侵害具不法性、行為人有故意
      或過失、權利被侵害者受有損害、損害與侵權行為間有因
      果關係等節負舉證之責。
    2.經查，上訴人曾以：被上訴人及訴外人即被上訴人之妻丙
      ○○於95年7 月18日，利用系爭工程進行至一半後，因雙
      方對於工程款有所爭執而協議停工之際，於翌（19）日將
      該住處門鎖置換，而將上訴人置放於該住處內之特殊玻璃
      37片、COSMO進口面板49個、全新咖啡機1台、咖啡1罐、
      浮雕玻璃2 片、人造石材樣品1本及裝潢雜誌3本侵占入己
      等情，對渠等提起刑事侵占告訴，此部分業經臺北地方法
      院檢察署檢察官為不起訴處分，上訴人不服提起再議，亦
      經臺灣高等法院檢察署駁回再議確定之事實，有臺灣高等
      法院檢察署96年度上聲議字第4811號處分書（見原審卷第
      124頁至第125頁）在卷可稽，並經本院職權調閱上開偵查
      卷宗查核屬實；參以上訴人於偵查中自承其交付系爭房屋
      鑰匙予被上訴人時，並未將所述遭侵占之物品點交與被上
      訴人，且上訴人於95年9月1日寄予被上訴人之存證信函亦
      未提及請求被上訴人歸還其上開物品等情，有臺灣高等法
      院檢察署96年度上聲議字第4811號處分書、上訴人95年9
      月1日存證信函（見原審卷第124頁至第125頁、第88頁）
      在卷可考。是以，上訴人主張被上訴人未將其置放系爭房
      屋廚房和儲藏室內的生財器物（特殊玻璃37片、COSMO 進
      口開關插座等面板49個、全新咖啡機1臺、進口咖啡1罐、
      浮雕玻璃2片、人造石材樣品1本、裝潢雜誌3 本）返還，
      侵害上訴人財產權，致上訴人損失3萬1,900元云云，實非
      足採。
    3.綜上，上訴人就其主張之侵權行為事實，既未能舉證證明
      之，則上訴人依侵權行為法律關係請求被上訴人賠償此部
      份之損失，自屬無據。
六、綜上所述，上訴人依承攬契約法律關係及民法第184條第1項
    前段規定，請求被上訴人給付上訴人25萬5,308元及自95年7
    月18日起至清償日止，按年息5％ 計算之利息，為無理由，
    應予駁回。原審判決上訴人敗訴，經核與法並無不合，上訴
    意旨求予廢棄改判，為無理由，應駁回其上訴。
七、本件事證已臻明確，兩造其餘攻擊防禦方法及所提證據，核
    與本件判決結果不生影響，爰不另一一論述，併予敘明。
八、據上論結，本件上訴為無理由，依民事訴訟法第436條之1第
    3項、第449條第1項、第78條，判決如主文。
中    華    民    國    99    年    8     月    27    日
                 民事第三庭   審判長法  官   丁蓓蓓
                                    法  官   黃明發
                                    法  官   周玉琦
以上正本係照原本作成。
本判決不得上訴。
中    華    民    國    99    年    8     月    27    日
                                    書記官   劉英權

司法院資訊處製作；財團法人民間司法改革基金會備份。
